臺灣高等法院高雄分院刑事判決　　　　 94年度上訴字第118號
上　訴　人　臺灣高雄地方法院檢察署檢察官
上　訴　人
即　被　告　丙○○
　　　　　　乙○○
指定辯護人　本院公設辯護人　 孫妙岑
上列上訴人等因被告等偽造有價證券案件，不服臺灣高雄地方法
院93年度訴字第1739號中華民國93年12月15日第一審判決（起訴
案號：臺灣高雄地方法院檢察署92年度偵字第20475 號），提起
上訴，本院判決如下：
    主  文
原判決撤銷。
丙○○、乙○○共同意圖供行使之用，而偽造有價證券，各處有
期徒刑壹年陸月，均緩刑年。偽造發票日為民國九十年三月五
日，發票人為「蔡金龍」，票面金額為新臺幣壹萬元，票號六九
五二一０號之本票壹張及偽造之「蔡金龍」印章壹枚，均沒收。
    事  實
一、丙○○與乙○○為夫妻關係，丙○○於民國89年12月間自任
    會首邀集每會新臺幣（下同）1 萬元之互助會，會期自89年
    12月5 日起至92年1 月5 日止，會員（含會首）總計26會，
    採內標制且標金底限為1,000 元，得標上限為2,800 元，於
    每月5 日晚上8 時，在會首丙○○位於高雄縣仁武鄉○○村
    ○○○街11之1 號住處開標，得標者應自行簽發本票並附國
    民
    自己名義參加1 會外，並由會員蔡金龍與會首丙○○各出資
    半會，以會員蔡金龍名義共同參加1 會。詎丙○○與乙○○
    竟共同基於意圖為自己不法所有之詐欺及意圖供行使之用而
    偽造有價證券之犯意聯絡，利用會員蔡金龍事先將其國民身
    分證影本交予乙○○以委託參加標會之機會，經丙○○、乙○○於不詳時、地，委託不知情之刻印業者，偽造蔡金龍印
    章1 枚後，並於90年3 月5 日未經會員蔡金龍之同意授權，
    推由乙○○在位於高雄縣仁武鄉○○○街11之1 號住處，於
    編號第695210號之本票（下稱系爭本票）發票人欄上偽造蔡
    金龍之簽名及將上開偽造之印章蓋用印文1 枚於系爭本票上
    ，並填載發票日90年3 月5 日、票面金額新臺幣1 萬元之應
    記載事項而完成發票行為後，由丙○○將偽造系爭本票交由
    活會會員甲○○而行使之，致活會會員甲○○陷於錯誤而交
    付會款，足生損害於蔡金龍及活會會員甲○○，並詐得會款
    1 萬元。嗣因丙○○於91年12月間宣佈止會，經活會會員甲○○持系爭本票向蔡金龍催討會款，為蔡金龍否認曾簽發系
    爭本票後，始悉上情，並於93年12月1 日原審審理期日，由
    死會會員蔡金龍當庭提出系爭本票1 張，經本院當庭扣押。
二、案經甲○○訴由臺灣高雄地方法院檢察署檢察官偵查起訴。
    理  由
一、訊據被告丙○○、乙○○固坦承有於上揭時、地召集前揭由
    被告丙○○擔任會首之互助會，並由被告乙○○簽發系爭本
    票，再由被告丙○○持以轉交予告訴人甲○○收受，藉以收
    取會款之事實，惟均矢口否認有偽造有價證券及詐欺取財之
    犯行。(一)被告丙○○於本院辯稱：證人蔡金龍默示由其簽
    發系爭本票，印章係經證人蔡金龍於電話中表示同意由其刻
    印，用以簽發系爭本票等語；惟於原審審理中辯稱：因乙○○告知90年3 月5 日該次標會係以蔡金龍名義得標，我有
    以電話告知蔡金龍要以蔡金龍名義簽發系爭本票，再授權乙○○以蔡金龍名義簽發系爭本票，至於簽發系爭本票所用之
    印章係以前蔡金龍要辦勞保資料所遺留，其並未另外刻蔡金
    龍之印章等語；(二)被告乙○○於原審則辯稱：其事先有以電
    話口頭告知蔡金龍，要先標取丙○○與蔡金龍合資之半會，
    經蔡金龍同意後，於90年3 月5 日以蔡金龍名義得標後，另
    刻蔡金龍印章，並以蔡金龍名義簽發本票交予其他活會會員
    ，況告訴人甲○○與案外人即甲○○之妹李美珠總共參加4
    會，可能李美珠將其自己應收受之本票，連同應交予告訴人
    甲○○之本票一併交由告訴人甲○○，致穿插搞混，所以告
    訴人甲○○1 人持有證人蔡金龍名義簽發之本票5 張等語；
    於本院則辯稱蔡金龍之印章，係利用其留存辦理勞保之印章
    云云。惟查：
  (一)上揭犯罪事實，業據證人甲○○於原審審理中到庭證述，其
    與其妹李美珠均有參加本案互助會，而李美珠係以李美珠之
    夫黃連振名義參加，且已經為死會，其應繳交會款均委託李
    美珠交予被告丙○○，被告丙○○再將得標者簽發之本票交
    予李美珠，再由李美珠轉交之，每次開標後會首即被告丙○○並未告知由何人得標，其於每月收受會首丙○○透過李美
    珠轉交之本票時，方知是何人得標。因其有半年未至李美珠
    蔡金龍名義簽發系爭編號第695210號所示之本票，本案互助
    會止會後，其持前揭以蔡金龍名義簽發之本票向死會會員蔡
    金龍索討會款時，蔡金龍表示系爭本票並非蔡金龍簽發，並
    持會首丙○○所繕寫之彙算單證明係蔡金龍與會首丙○○合
    資參加1 會，實際上蔡金龍僅有參加半會（參見原審93年12
    月1 日審判筆錄）等語，核與證人蔡金龍於原審審理中到庭
    證述，其參加被告於89年12月間召集之互助會，與被告丙○○合資各半會，但在會單上則記載其名義參加1 會，本案止
    會後，甲○○持蔡金龍名義簽發系爭本票，向其索取會款時
    ，方知有人冒用其名義簽發本票，並未授權被告乙○○或任
    何人簽發系爭本票，嗣後其與丙○○聯繫，並由丙○○出資
    2 萬元，由其出面與甲○○和解（參見同上原審筆錄）等語
    ，大致相符，並有互助會會單、系爭本票各1 紙（參見臺灣
    高雄地方法院檢察署92年度發查字第413 號卷宗第6 頁、第
    11頁）及收據1 紙（參見原審卷宗）附卷可參，是證人甲○○、蔡金龍上揭證述之內容，核與上揭證據相符，應堪採信
    。
  (二)被告丙○○、乙○○雖自承，被告乙○○確有簽發系爭本票
    並由被告丙○○轉交由證人甲○○收受，惟均辯稱系爭本票
    ，事先經由證人蔡金龍授權而簽發等語。然查：
　　被告丙○○、乙○○對證人蔡金龍授權其等以蔡金龍名義
　  簽發本票之事實經過：被告丙○○於偵訊及原審準備程序、
    審理中均陳稱，證人蔡金龍係於電話中同意授權其簽發系爭
    本票等語；而被告乙○○於偵訊中先陳稱：證人蔡金龍係於
    開標地點處直接向被告丙○○、乙○○表示同意授權簽發系
    爭本票，另於原審準備程序及原審審理中則改稱：於90年3
    月5 日以蔡金龍名義得標後，其有以電話口頭告知蔡金龍要
    以蔡金龍名義簽發本票（參見臺灣高雄地方法院檢察署92年
    度發查字第413 號卷宗92年9 月4 日訊問筆錄、原審93年8
    月12日準備程序筆錄、93年12月1 日審判筆錄）等語。另
    對證人蔡金龍有無交付或授權其等另刻蔡金龍印章以簽發系
    爭本票：被告丙○○先於偵訊及本院及原審準備程序中均稱
    ：證人蔡金龍於電話中授意刻印章後，其復請乙○○前往不
    知名處所刻印後，再由其妻乙○○持該蔡金龍印章簽發系爭
    本票；復於原審審理中改稱：印章係蔡金龍以前要辦勞保資
    料所遺留，其並未另外刻蔡金龍之印章等語；而被告乙○○
    於偵訊中則稱：印章是由蔡金龍直接交予其用印簽發系爭本
    票後，復由蔡金龍收回；於原審準備程序及原審審理中則改
    稱：經蔡金龍同意後，另刻蔡金龍印章用以簽發系爭本票（
    參見臺灣高雄地方法院檢察署92年度發查字第413 號卷宗92
    年9 月4 日訊問筆錄、原審93年8 月12日準備程序筆錄、93
    年12月1 日審判筆錄）於本院則稱係利用其勞保印章等語。
    是被告丙○○、乙○○對於證人蔡金龍授權簽發本票之經過
    情狀，及有無交付或授權另刻蔡金龍印章簽發本票，於偵訊
    、原審及本院審理中均分別為相異之陳述。爰審酌被告丙○○、乙○○若確經證人蔡金龍同意授權簽發系爭本票，依社
    會常情理應記憶深刻，縱或因時間經過，然應僅對於授權細
    節部分或有出入，然被告2 人竟對於證人蔡金龍授權經過，
    或稱證人蔡金龍以電話授權被告丙○○，或稱證人蔡金龍係
    當面告知被告丙○○、乙○○；另對有無另刻蔡金龍名義之
    印章，或稱係證人蔡金龍委託被告丙○○、乙○○刻印，或
    稱係證人蔡金龍事先寄放印章於被告丙○○處，或稱係證人
    蔡金龍交由被告乙○○用印後，當場取回印章，其等於偵訊
    及本院審理中前後竟為相反或相異之陳述，均顯與常情有違
    ，況證人蔡金龍於原審及本院審理中亦證述，其並未授權被
    告丙○○、乙○○簽發系爭本票，且該本票上之印文亦非其
    所有之印章所加蓋（參見原審93年12月1 日審判筆錄）等語
    。是其等上揭所辯，應不足採信。
  (三)又被告丙○○、乙○○辯稱，於90年3 月5 日開標前有口頭
    告知證人蔡金龍，因要使用被告丙○○之半會會款，將標取
    會款並以蔡金龍名義簽發之系爭本票；另於91年4 月5 日以
    證人蔡金龍名義得標，因其等之前已先標取被告丙○○之半
    會，故91年4 月5 日得標之半會，是由蔡金龍與其他會員之
    半會，共同湊1 會等語。惟查：
    (1)依本案互助會契約約定，得標會員需簽發本票，交由其他
      活會會員收受，況衡諸常情，互助會會員彼此間非必全部
      認識，故死會會員簽發之本票，自應依會單上記載之會員
      姓名為準，而被告丙○○除自任會首參加1 會外，另證人
      蔡金龍與被告丙○○係合資各半會，並以證人蔡金龍之名
      義參加1 會等情，業經被告丙○○、乙○○所自承，核與
      證人蔡金龍於原審審理中證述內容相同，並有互助會會單
      1 紙在卷可參，是依約參加本案互助會之各會員得標後，
      均應按得標時間、得標金額，以互助會單所載之會員名義
      簽發本票，交由會首轉交其他活會會員收受，亦即本案互
      助會之契約法律關係是存在於互助會單所載會員間，至於
      各會員另與他人合資參加互助會，或得標款如何分配，應
      屬會員個人與他人間之內部法律關係。從而，會員即證人
      蔡金龍得標時，即應按得標時間、金額，以證人蔡金龍之
      名義簽發本票，交由被告即會首丙○○轉發予其他活會會
      員，而隱名出資人即被告丙○○對其他活會會員不負有任
      何給付本票之義務，且證人蔡金龍所標得會款如何分配，
      當屬其個人與被告丙○○之內部關係，非其他會員所能知
      悉。
    (2)證人蔡金龍於原審及本院審理中證稱，被告乙○○並未於
      90 年3月5 日告知要標取半會，雖被告乙○○之前曾表示
      要標走半會，但並未表示要以蔡金龍名義標會，其以為被
      告乙○○係欲以其他會員之半會與被告丙○○之半會交換
      ，否則其於91年4 月5 日不可能再以蔡金龍自己名義標會
      （參見同上原審筆錄）等語。爰審酌證人蔡金龍與被告丙○○、乙○○並無恩怨，應無甘冒刑事訴追之危險，而為
      虛偽陳述之必要，其上揭證詞應堪採信。
  (四)又被告丙○○、乙○○對有無另刻蔡金龍名義之印章之事實
    ，或辯稱係證人蔡金龍委託被告丙○○、乙○○刻印，或辯
    稱係證人蔡金龍事先寄放印章於被告丙○○處，或辯稱係證
    人蔡金龍交由被告乙○○用印後，當場取回印章，其等前後
    陳述不一，其等辯解自不可信，系爭本票既為被告丙○○、
    乙○○共同偽造，且自證人蔡金龍於原審審理中證述，蓋用
    於系爭本票上印文之印章並非其所有（參見原審93年12月1
    日審判筆錄第21頁）等語綜合觀之，被告丙○○、乙○○應
    有於不詳時、地，委託不知情之刻印業者，偽造蔡金龍印章
    1 枚之事實，應堪認定。
  (五)綜上所述，被告丙○○、乙○○共同基於偽造本票及詐欺取
    財之犯意聯絡，未經證人蔡金龍事先授權，由被告丙○○、
    乙○○於不詳時、地，委託不知情之刻印業者，偽造蔡金龍
    印章1 枚後，復由被告乙○○於前揭時、地，於系爭本票發
    票人欄上偽造蔡金龍之署押1 枚及將上開偽造之印章蓋用印
    文1 枚於系爭本票上，偽造系爭本票1 張，再交予證人甲○○以收取會款之行為分擔，本案事證明確，被告丙○○、乙○○前揭所辯，顯係卸責之詞，均不足採信，其等犯行應堪
    認定。
二、另查：
  (一)按偽造有價證券而復持以行使，其行使行為吸收於偽造行為
    之中，衹應論以偽造罪，且有價證券內所蓋之印文，為構成
    證券之一部，所刻之印章，為偽造之階段行為，均應包括於
    偽造罪之內，自不生牽連或想像競合之問題（最高法院31年
    上字第88號判例要旨參照）；而行使偽造之有價證券以使人
    交付財物，本即含有詐欺之性質，如果所交付之財物，即係
    該證券本身之價值，其詐欺取財仍屬行使偽造有價證券之行
    為，不另論以詐欺取財罪；但如行使該偽造之有價證券，係
    供擔保或作為新債清償而借款，則其借款之行為，已屬行使
    偽造有價證券行為以外之另一行為，始應再論以詐欺取財罪
    ，並依牽連犯關係，從一重處斷（90年度臺上字第5416號判
    決要旨參照）。
  (二)核被告丙○○、乙○○所為，均係犯刑法第201 條第1 項之
    偽造有價證券罪及第339 條第1 項之詐欺取財罪（持系爭本
    票供向甲○○收取會款之擔保）。再按共同實施犯罪行為之
    人，在合同意思範圍內，各自分擔犯罪行為之一部，相互利
    用他人之行為，以達其犯罪之目的者，即應對於全部所發生
    之結果，共同負責（最高法院28年上字第3110號判例要旨參
    照），是被告丙○○、乙○○就上揭犯行有犯意聯絡及行為
    分擔，應論以共同正犯。被告丙○○、乙○○利用不知情之
    刻印業者偽刻印章而偽造有價證券，均為間接正犯。被告丙○○、乙○○偽造「蔡金龍」印章蓋於系爭本票為偽造本票
    之階段行為，不另論罪。又被告丙○○、乙○○持系爭本票
    供作向告訴人甲○○收取會款之擔保，以擔保死會會員清償
    死會會款，則其持該偽造系爭本票收取會款之行為，為行使
    有價證券以外之另一行為，其間有方法結果之牽連關係，是
    被告丙○○、乙○○上開所犯偽造有價證券罪與詐欺取財罪
    2 罪間有方法結果之牽連關係，依牽連犯關係，從一重之偽
    造有價證券罪處斷；另被告丙○○、乙○○偽造系爭本票之
    有價證券後復持以行使，其行使偽造有價證券之行為為偽造
    有價證券之行為所吸收，不另論罪。至公訴人雖未起訴刑法
    第339 條第1 項之詐欺取財罪，惟其起訴事實既已敘明，且
    與起訴並經論罪之偽造有價證券部分有方法結果之牽連關係
    ，本院自得就詐欺取財部分予以審酌，併此敘明。
  (三)爰審酌被告丙○○、乙○○冒用蔡金龍名義簽發本票，損害
    蔡金龍權益，惟被告思慮未週，偽造蔡某本票1 張，蔡某於
    本院亦稱與被告合夥之互助會，如被告事先告知，其會同意
    簽本票，其無意深究被告刑責，又被告持偽造之本票，向甲○○詐收1 萬元，此本票部分，亦經被告與蔡金龍共同會算
    收回，至於被告另積欠甲○○之互助會款，非被告犯罪所生
    之債務，為一般民事債務，核與本案犯罪無關，被告夫妻2
    人，因合夥互助會而偽造1 張本票，若科以法定最低刑（有
    期徒刑3 年），實嫌過重，其犯罪情狀顯可憫恕，爰予減輕
    其刑。
三、原審據以論罪科刑，固非無見。但原判決事實欄論被告偽造
    附表所示本票，卻未見附表，又疏未適用刑法第59條減刑，
    自有不當，被告上訴否認犯罪，固無足取，惟原判決既有可
    議，自應予以撤銷改判。審酌被告2 人一時思慮不週而觸刑
    章，所犯情節不重及其他一切情狀，各從寬量處有期徒刑1
    年6 月，又被告2 人未曾受有期徒刑以上刑之宣告，有被告
    2 人之前科表在卷可稽，經此刑之宣告及偵審程序教訓，當
    知警惕，諒無再犯之虞，且蔡金龍亦無意深究被告刑責，因
    認所宣告之刑，以暫不執行為適當，併各宣告緩刑3 年，以
    啟自新；另公訴人據甲○○請求，以被告未清償互助會債務
    ，認原審量刑過輕而提起上訴，但查被告積欠甲○○之債務
    ，與本案偽造之本票無關，已如上述，是檢察官上訴無理由
    ，併此敘明。
四、末按偽造之有價證券及偽造之印章，不問屬於犯人與否沒收
　　之，為刑法第205 條、第219 條所定，為刑法第38條之特別
    規定，係採必須沒收主義，除能證明其業經毀棄確不存在外
    ，更不以其已經扣押為必要。又按偽造有價證券上所偽造之
    印文或署押，係屬偽造有價證券之一部分，已因偽造有價證
    券之沒收而包括在內，自不應重為沒收之諭知（最高法院89
    年度臺上字第3757號判決要旨參照）。是依上揭說明，扣
    案系爭本票既為偽造有價證券，不問屬於犯人與否，依刑法
    第205 條之規定沒收，又系爭本票上所偽造之「蔡金龍」印
    文、署押各1 枚，係屬系爭本票之一部分，因系爭本票已沒
    收而包括在內，自不重為沒收之諭知；另偽造之「蔡金龍
    」印章1 枚，雖未經扣案，然無法證明業已滅失，不問屬於
    犯人與否，亦應依刑法第219 條之規定沒收。
五、公訴意旨另以：被告丙○○與乙○○共同基於意圖不法所有
    之詐欺及意圖供行使之用而偽造有價證券之犯意聯絡，於90
    年3 月5 日未經會員蔡金龍之同意授權，由乙○○連續於本
    票發票人欄上偽造蔡金龍之簽名及印文，簽發每紙面額1 萬
    元、發票日為90年3 月5 日、到期日為91年12月5 日之不詳
    票號本票四紙而完成發票行為後，將前揭本票交由不詳姓名
    活會會員而行使之，致活會會員陷於錯誤而交付會款，因認
    被告丙○○、乙○○共同涉犯刑法第201 條第1 項之偽造有
    價證券罪嫌等語。惟查：
  (一)按犯罪事實應依證據認定之，無證據不得認定其犯罪事實，
    不能證明被告犯罪或其行為不罰者，應諭知無罪之判決，刑
    事訴訟法第154 條第2 項及第301 條第1 項分別定有明文。
    另按在訴訟上用以證明事實之證據，須於通常一般之人均不
    致於有所懷疑，而得確信其為真實之程度者，始得據以為有
    罪之認定；倘其證明尚未達到此一程度，而有合理之懷疑存
    在，致使無從為有罪之確信時，即應為無罪之判決（最高法
    院76年臺上字第4986號判例要旨參照）。又被告之自白，不
    得作為有罪判決之唯一證據，仍應調查其他必要之證據，以
    察其是否與事實相符，刑事訴訟法第156 條第2 項定有明文
    ，立法目的在以補強證據之存在，藉以限制合法自白在證據
    上之價值，俾發現實質的真實，即使被告之自白出於任意性
    ，然若別無其他補強證據足以擔保其自白與事實相符，該自
    白仍非刑事訴訟法上得據之為認定被告犯罪之唯一證據，當
    不得單憑此而為被告不利之認定（最高法院93年度臺上字第
    659 號判決要旨參照）。另共犯或相牽連案件等彼此具利害
    關係之共同被告不利於己之陳述，固得採為其他共同被告犯
    罪之證據，惟此項不利之陳述，須無瑕疵可指，而就其他方
    面調查，又與事實相符，始得採為其他共同被告犯罪事實之
    認定。其目的，乃欲以補強證據擔保共犯或共同被告自白之
    真實性，以避免錯誤之裁判，故以補強證據之存在，限制自
    白在證據上之價值。被告或共犯之自白，固不得作為認定犯
    罪之唯一證據，而須以補強證據證明其確與事實相符，然所
    謂補強證據，並非以證明犯罪構成要件之全部事實為必要者
    ，倘其得以佐證共犯自白之犯罪非屬虛構，能予保障所自白
    事實之真實性，即已充分。且得據以佐證者，雖非直接可以
    推斷該被告之實施犯罪，但以此項證據與共犯之自白為綜合
    判斷，若足以認定犯罪事實者，仍不得謂非補強證據（最高
    法院93年度臺上字第100 號判決要旨參照）。
  (二)被告乙○○雖於原審及本院審理時陳稱：於90年3 月5 日簽
    發「蔡金龍」名義之本票大約有4 、5 張，其餘本票均已收
    回撕毀（參見原審93年12月1 日審判筆錄）等語，然依告訴
    人甲○○所提出之本票，偽造「蔡金龍」名義之本票僅有前
    述系爭本票1 張，並無公訴人所指之其他4 張本票。依前揭
    說明，既無公訴人所指之另4 張本票補強證據存在，本院自
    無從僅憑被告乙○○自白，逕為認定被告丙○○、乙○○即
    有另共同連續偽造其他「蔡金龍」名義本票4 張之犯行。
  (三)綜上所述，本件依公訴人所指之上開證據並不足以認定被告
    丙○○、乙○○有何公訴人所指此部分之犯行，此外，公訴
    人復未提出其他證據以資證明被告丙○○、乙○○確有其所
    訴之犯行，應認不能證明被告犯罪，依法原應為被告無罪之
    諭知，惟公訴人認此部分，與前開有罪部分，有連續犯之裁
    判上一罪關係，爰不另為無罪之諭知，併此敘明。
據上論結，應依刑事訴訟法第369 條第1 項前段、第364 條、第
299 條第1 項前段，刑法第28條、第201 條第1 項、第339 條第
1 項、第55條、第59條、第74條第1 款、第205 條、第219 條、
罰金罰鍰提高標準條例第1 條前段，判決如主文。
本案經檢察官周章欽到庭執行職務。
中　　華　　民　　國　　94　　年　　4 　　月　　12　　日
                  刑事第一庭    審判長法  官　郭雅美
                                      法  官  張意聰
                                      法  官  江泰章
以上正本證明與原本無異。
如不服本判決應於收受本判決後10日內向本院提出上訴書狀，其
未敘述上訴理由者，並得於提起上訴後10日內向本院補提理由書
狀（均須按他造當事人之人數附繕本）「切勿逕送上級法院」。
中　　華　　民　　國　　94　　年　　4 　　月　　12　　日
　　　　　　　　　　　　　　　　　　　書記官　陳金
附錄本件論罪科刑法條：
刑法第201條第1項
意圖供行使之用，而偽造、變造公債票、公司股票或其他有價證
券者，處3 年以上10年以下有期徒刑，得併科3,000 元以下罰金
。
刑法第339條第1項
意圖為自己或第3 人不法之所有，以詐術使人將本人或第3 人之
物交付者，處5 年以下有期徒刑、拘役或科或併科1,000 元以下
罰金。
                                                       H
